臺灣臺中地方法院刑事判決　95年度交易字第701號
公　訴　人　臺灣臺中地方法院檢察署檢察官
被　　　告　乙○○
上列被告因過失傷害案件，經檢察官提起公訴（九十五年度偵字
第二○四四三號），被告於本院受命法官行準備程序時，對於犯
罪事實為有罪之陳述，經本院合議庭裁定由受命法官適用簡式審
判程序，判決如下：
    主    文
乙○○因過失傷害人，處有期徒刑參月，如易科罰金，以銀元
佰元即新臺幣玖佰元折算壹日。
    犯罪事實
一、乙○○於民國（下同）九十四年十二月二十二日上午，駕駛
    車牌號碼Ａ二一四六二號自小客車沿臺中市○○○路由南往
    北方向行駛，於同日十一時許，行至東光路與旱溪三街之交
    岔路口時，本應注意注意車前狀況，並隨時採取必要之安全
    措施，以防止危險之發生，而依當時天晴、日間自然光、路
    面乾燥、無缺陷、無障礙物、視距良好之情形下，並無不能
    注意之情事，竟疏未注意，適甲○○○無照騎乘車牌號碼Ｙ
    ＪＡ－三三一號機車沿臺中市○○○街由東往西方向行駛，
    行至上開交岔路口見號誌為綠燈左轉復興東路行駛時，亦疏
    未注意車前狀況，因雙方均有前述過失，乙○○見狀剎車不
    及，所駕駛之小客車左前車頭（頭燈處）撞擊甲○○○騎乘
    之機車左側車身，致甲○○○人、車倒地，受有股骨幹骨折
    之普通傷害。乙○○於犯罪後，有偵查權限之人知悉犯罪人
    前，主動向到場處理事故員警陳明自己係肇事者，並陳述肇
    事經過，自首接受裁判。
二、案經被害人甲○○○告訴臺灣臺中地方法院檢察署檢察官偵
    查起訴。
    理    由
一、訊據被告乙○○對於上揭時、地駕車肇事，致告訴人甲○○
    ○受有上開傷害之事實坦承不諱，核與告訴人甲○○○指訴
    之情節（違反號誌闖紅燈除外）相符，並有道路交通事故調
    查報告表（一）、（二）、道路交通事故現場圖、現場照片
    、臺中市○○○道路交通事故談話紀錄表、澄清綜合醫院診
    斷證明書等資料附卷可稽。又公訴人以：本件肇事之臺中市
    ○○路與旱溪三街口，係設有行車管制號誌之交岔路口，有
    上開道路交通調查報告表可憑，則被告駕駛自小客車行駛至
    該設有行車管制號誌之路段時，在無不能注意之情形下，自
    應遵守燈光號誌之指示，以防止危險之發生。惟車禍發生之
    交岔路口，號誌週期為一百秒，轉換順序為：被告乙○○行
    向「直行、右轉箭頭綠燈」及東光路南向路口「右轉箭頭綠
    燈」同時間十五秒「黃燈」三秒「全紅燈」二秒，告訴人行
    向早溪東街「圓型綠燈」十五秒「黃燈」三秒「全紅燈」二
    秒，參以肇事路口係呈Ｋ字型之路口，告訴人行向綠燈方向
    多且復興東路往十甲路方向之車流量較大，如當時被告行駛
    之方向之號誌燈尚為綠燈，告訴人甲○○○欲穿越上開路口
    ，勢須冒極大風險，從而被告輕忽號誌燈之指示而貿然闖越
    之可能性不低，本件經囑託臺灣省臺中區車輛行車事故鑑定
    委員會鑑定亦同此認定，有該委員會九十五年八月二十五日
    中市行字第０９５５４０２２４４號函一份在卷可按。而認
    被告有違反管制燈號之闖紅燈行為等語。然查本件事故發生
    後，被告及告訴人均陳述自己之行向為綠燈，亦無其他證據
    證明被告與告訴人究竟何人違反管制燈號闖紅燈。且本件事
    故發生時間為上午十一時許，非屬交通尖峰時段，事故現場
    之車流量應不大，亦難依車流情形判斷被告或告訴人違反管
    制燈號闖紅燈。且依上開臺灣省臺中區車輛行車事故鑑定委
    員會鑑定分析意見之四、分析研議（二），亦不排除事故雙
    方當事人均有違反號誌指示闖紅燈之可能，僅係於分析研議
    （三）中以告訴人行向闖紅燈時，其可能面對之難度及危險
    性較高，而認告訴人闖紅燈之「相對可能性較低」，並非認
    定被告確實有違反管制燈號闖紅燈之行為。又本院於審理時
    復將案卷送請臺灣省車輛行車事故覆議鑑定委員會鑑定，該
    會亦認為依現有跡證資料無法研判確認孰方未遵守號誌指示
    （闖紅燈）行駛，未便鑑定等語，此有該會九十五年十二月
    五日府覆議字第０９５０１０１０２２號函在卷可佐。是本
    院認以現存卷證據實無從認定本件究係何造闖紅燈甚明。惟
    按汽車行駛時應注意車前狀況，並隨時採取必要之安全措施
    ，作隨時停車之準備。道路交通安全規則第九十四條第三項
    定有明文。被告係考領有合適駕駛執照之人，自應知悉並注
    意上述規定。又按汽車駕駛人信賴其他參與交通之對方亦能
    遵守交通規則，同時為必要之注意，謹慎採取適當之行動，
    而對於不可知之對方違規行為並無預防之義務，然因對於違
    規行為所導致之危險，若屬已可預見，且依法律、契約、習
    慣、法理及日常生活經驗等，在不超越社會相當性之範圍應
    有注意之義務者，自仍有以一定之行為避免結果發生之義務
    （最高法院七十四年臺上字第四二一九號判例參照）。且汽
    車駕駛人對於防止危險發生之相關交通法令之規定，業已遵
    守，並盡相當之注意義務，以防止危險發生，始可信賴他人
    亦能遵守交通規則並盡同等注意義務。若因此而發生交通事
    故，方得以信賴原則為由免除過失責任（最高法院著有八十
    四年臺上字第五三六○號判例參照）。此即學說上所謂之「
    信賴原則」，蓋在交通頻繁之社會，交通事故甚難完全避免
    ，故以此「信賴原則」界定行為人之安全注意義務範圍。又
    按交通法規所稱「注意車前狀況」之情形，是指駕駛人就其
    注意力所及之情況下，對於車前已存在或可能存在事物應予
    注意，以便採取適當之反應措施而言，是駕駛人注意車前狀
    況，應建立在行車當時之時間、空間之一切狀況下進行綜合
    判斷。依卷附現場圖所示（見九十五年度他字第二四二一號
    卷第十三頁），本件事故地點為臺中市○○路與旱溪三街口
    ，係設有行車管制號誌之交岔路口，被告駕駛小客車沿臺中
    市○○○路由南往北方向行駛，告訴人騎乘機車則係沿臺中
    市○○○街由東往西方向行駛，而兩車發生碰撞位置約於路
    口中心處，與兩車原行駛車道之路口停止線均有相當之距離
    等情觀之，告訴人騎乘機車應已將近通過路口中心時方發生
    本件事故，以被告自陳之車速僅有時速五十公里以下，被告
    如於行駛進交岔路口時注意車前狀況應可在見到告訴人通過
    交岔路口發生碰撞前即將車煞停，而避免本件車禍之發生，
    被告竟未能及時煞停。是故被告未注意車前狀況與本件車禍
    之發生應有相當之因果關係，並非無法防範。本件肇事地點
    係交岔路口，裝設有管制燈號，雖因現場無足夠之跡證據以
    判定是否被告與告訴人間有一造違反管制燈號闖紅燈，然本
    件事故既發生在交岔路口，被告及告訴人行經該路口時，不
    論燈號為何，仍應注意減速慢行注意車前狀況。是以本院認
    告訴人雖應亦有未注意車前狀況之情，惟被告既有疏未注意
    車前狀況，作隨時停車之準備之情，其駕駛行為應無「信賴
    保護」之適用。再者，本件事故發生當時天候晴、日間自然
    光線、柏油路面乾燥無缺陷、亦無障礙物，此有上開道路交
    通事故調查報告表（一）存卷可佐，依當時情形，又無不能
    注意之情事，竟疏不注意為之，未注意車前狀況，並隨時採
    取必要之安全措施，作隨時停車之準備，貿然行駛，以致肇
    事，被告顯有過失，被告於本院審理中自白犯罪，應與事實
    相符。又本件經送請臺灣省臺中縣區車輛行車事故鑑定委員
    會及臺灣省車輛行車事故覆議鑑定委員會鑑定結果，雖因被
    告與告訴人，究竟何造違反管制號誌闖紅燈不明，而僅分別
    為分析意見及未予鑑定，然本院認定被告之駕駛行為仍有過
    失已論述如前，上開鑑定機關未明確鑑定及未便鑑定部分，
    核與本院就被告過失責任之認定無影響，附此敘明。雖告訴
    人無照騎乘機車行經本件事故路口，亦疏未注意車前狀況，
    於本件事故之發生亦有過失，然此係被告得否依民法第二百
    十七條主張被害人是否與有過失之問題，並不能因此解免被
    告過失致死之責任。而告訴人因本件車禍受有傷害，與被告
    之過失行為間並有相當因果關係。本件事證明確，被告過失
    犯行堪以認定。
二、被告乙○○行為後，刑法及刑法施行法業於九十四年二月二
    日經總統以華總一義字第０九四０００一四九０一號令修正
    公布，並於九十五年七月一日施行。按行為後法律有變更者
    ，適用行為時之法律，但行為後之法律有利於行為人者，適
    用最有利於行為人之法律，現行刑法第二條第一項定有明文
    。此條規定乃與刑法第一條罪刑法定主義契合，而貫徹法律
    禁止溯及既往原則，係規範行為後法律變更所生新舊法律比
    較適用之準據法，是刑法第二條本身雖經修正，但刑法第二
    條既屬適用法律之準據法，本身尚無比較新舊法之問題，應
    一律適用裁判時之現行刑法第二條規定以決定適用之刑罰法
    律，先予辨明。又以本次刑法修正之比較新舊法，應就罪刑
    有關之共犯、未遂犯、想像競合犯、牽連犯、連續犯、結合
    犯，以及累犯加重、自首減輕暨其他法定加減原因（如身分
    加減）與加減例等一切情形，本於統一性及整體性原則，綜
    其全部罪刑之結果而為比較，亦有最高法院九十五年度第八
    次刑庭會議決議可資參照。經查：
（一）被告行為後，罰金罰鍰提高標準條例第二條業已刪除，而
      刑法第四十一條第一項前段關於易科罰金之折算標準已由
      舊法之銀元一百元、二百元、三百元修正為新臺幣一千元
      、二千元、三千元，因屬科刑規範事項之變更，其折算標
      準為裁判時所應諭知，自有就新舊法規定比較之必要，經
      比較新舊法結果，被告行為後之新法並未較有利於被告，
      是依刑法第二條第一項前段之規定，本件應適用被告行為
      時之舊法即依修正前刑法第四十一條第一項前段、修正前
      罰金罰鍰提高標準條例第二條之規定，諭知以銀元三百元
      折算一日為易科罰金之折算標準，並依上開規定諭知易科
      罰金之折算標準。
（二）被告行為後，刑法第三十三條第五款業於九十四年二月二
      日以華總一義字第０九四０００一四九０一號令修正公布
      ，並自九十五年七月一日起施行；修正後刑法第三十三條
      第五款規定「罰金：新臺幣一千元以上，以百元計算之。
      」，與修正前刑法第三十三條第五款規定「罰金：一元以
      上。」不同。比較新舊法結果，以舊法較有利於行為人，
      新法並無對被告較為有利之情形，故依刑法第二條第一項
      前段規定，本案關於刑法第三百三十九條第一項前段之法
      定刑罰金部分，自應適用行為時之法律即修正前刑法第三
      十三條第五款規定決定其罰金部分之法定刑。
（三）再查被告行為後，業已增訂刑法施行法第一條之一，並規
      定：「中華民國九十四年一月七日刑法修正施行後，刑法
      分則編所定罰金之貨幣單位為新臺幣。九十四年一月七日
      刑法修正時，刑法分則編未修正之條文定有罰金者，自九
      十四年一月七日刑法修正施行後，就其所定數額提高為三
      十倍。但七十二年六月二十六日至九十四年一月七日新增
      或修正之條文，就其所定數額提高為三倍」，是就現行刑
      法中，有關於罰金刑處罰之規定，即有就新舊法比較之必
      要，惟經比較增訂之刑法施行法第一條之一與被告行為時
      之罰金罰鍰提高標準條例第一條前段、現行法規所定貨幣
      單位折算新臺幣條例第二條結果，二者規定適用之結果並
      無不同，則本件即依被告行為時之舊法即依罰金罰鍰提高
      標準條例第一條前段為法條適用之依據，附此敘明。
（四）被告行為後，刑法第六十二條有關自首之規定業已修正，
      修正前之舊法規定為「必減」其刑，修正後改為「得減」
      其刑，此項變動影響行為人之刑罰法律效果，係屬新修正
      刑法第二條第一項之「法律變更」，本件被告自首之時間
      係於新修正刑法生效前之九十五年五月十日，自應為新舊
      法比較，經比較新舊法結果，因修正前舊法規定為「必減
      」其刑，較有利於行為人，即新法之規定對於被告並無較
      為有利之情形，是依修正後刑法第二條第一項前段之規定
      ，本件應適用被告行為時之法律，即應適用修正前刑法第
      六十二條之規定。
（五）綜合上述修正前後刑法第四十一條第一項前段、第三十三
      條第五款、第六十二條及刑法施行法第一條之一適用情形
      綜合比較結果，修正後刑法及刑法施行法之規定並非較有
      利於被告，參酌修正後刑法第二條第一項前段、但書規定
      之「從舊從輕」原則，本案應適用修正前刑法及罰金罰鍰
      提高標準條例第一條前段為法條適用之依據。
三、核被告乙○○所為，係犯刑法第二百八十四條第一項前段之
    過失傷害罪。公訴人雖認告訴人所受之傷害已達重傷害之程
    度，被告應負刑法第二百八十四條第一項後段之過失傷害致
    重傷害罪嫌等語。惟按九十五年七月一日修正施行前刑法第
    十條第四項第六款之重傷，係指除去同項第一款至第五款之
    傷害而於身體或健康有重大不治或難治之傷害者而言，如一
    肢以上之機能，按照該項第四款之規定，固屬重傷，假使所
    傷之一肢，僅祇功能減衰，並未完全毀敗，縱令此種減衰具
    有不治或難治之情形，仍與第六款所定之內容並不相當，即
    祇應成立普通傷害，不能遽依重傷論科。（最高法院二十五
    年上字第四六八○號判例參照）經查告訴人甲○○○因本件
    車禍而受有如事實欄所述之傷害，經臺灣臺中地方法院檢察
    署檢察官向澄清綜合醫院函詢告訴人所受之傷害是否已達重
    傷害之程度，澄清綜合醫院回函答稱：「甲○○○主要傷害
    為左股骨骨折，同一股斷為三節，必須使用三個骨板固定，
    雖然暫時固定起，但當初傷害太大，造成股骨骨折的癒合困
    難度，即使可治，也難恢復原有功能，應有大小不等之後遺
    症」，此有該院九十五年六月二日澄高字第九五○二八九號
    函在卷可考，是以被害人之左下肢雖有難治或不治之情形，
    然僅係難恢復原有功能，有大小不等之後遺症，依該函所述
    功能並未達毀敗之程度，應尚未達重傷害之程度甚明，是以
    告訴人之受傷程度仍屬刑法上之普通傷害，應可認定是公訴
    人認被告為所係犯同法第二百八十四條第一項後段之過失傷
    害致重傷害罪，起訴法條尚有未洽，應予變更，爰依刑事訴
    訟法第三百條之規定，變更起訴法條為刑法第二百八十四條
    第一項前段之過失傷害罪。另被告於肇事後，在有偵查權限
    之人知悉犯罪人之前，主動向到場處理事故員警張舜傑陳明
    自己係肇事者，有臺中市○○○道路交通事故肇事人自首情
    形紀錄表一紙可參，為對於未發覺之罪自首而接受裁判，應
    依修正前刑法第六十二條前段之規定減輕其刑。爰審酌被告
    前無不良素行，然本案因未注意車前狀況之過失肇事致他人
    受傷，並審酌被告過失之程度，告訴人因本件事故所受之傷
    害程度嚴重，所生危害重大，然告訴人於本件車禍之發生亦
    有過失及被告於本院審理時坦承犯行，然迄今尚未能與告訴
    人達成和解之犯罪後態度等一切情狀，量處如主文所示之刑
    ，並依修正前刑法第四十一條第一項前段及修正前罰金罰鍰
    提高標準條例第二條之規定，諭知易科罰金之折算標準，以
    資懲儆。
據上論斷，依刑事訴訟法第二百七十三條之一第一項、第二百九
十九條第一項前段、第三百條，刑法第二條第一項前段、第二百
八十四條第一項前段、修正前刑法第六十二條、修正前刑法第四
十一條第一項前段，罰金罰鍰提高標準條例第一條前段、修正前
罰金罰鍰提高標準條例第二條，現行法規所定貨幣單位折算新臺
幣條例第二條，判決如主文。
本案經檢察官郭景東到庭執行職務。
中　　華　　民　　國　　96　　年　　1 　　月　　30　　日
                  交通法庭  法　官  張清洲
以上正本證明與原本無異。
如不服本判決，應於送達後十日內向本院提出上訴狀（須附繕本
），上訴於臺灣高等法院臺中分院。
                            書記官　沈筱玲
中　　華　　民　　國　　96　　年　　1 　　月　　30　　日
附錄論罪科刑法條
刑法第二百八十四條第一項
因過失傷害人者，處六月以下有期徒刑，拘役或五百元以下罰金
，致重傷者，處一年以下有期徒刑、拘役或五百元以下罰金。
